臺灣宜蘭地方法院刑事判決　　　　　　　95年度交易字第62號
公　訴　人　臺灣宜蘭地方法院檢察署檢察官
被　　　告　乙○○
輔　佐　人　丙○○
上列被告因過失傷害案件，經檢察官提起公訴（95年度調偵字第
54號），本院判決如下：
    主  文
乙○○無罪。
    理  由
一、公訴意旨略以：被告乙○○於民國94年5月24日14時35分許
    ，駕駛車牌號碼L2-4832號自用小客車，沿宜蘭縣羅東鎮○
    ○路由西往東方向行駛，行經宜蘭縣羅東鎮○○路284巷巷
    口欲左轉彎時，原應注意汽車行駛至交岔路口左轉彎時，應
    距交岔路口30公尺前顯示方向燈或手勢，行至交岔路口中心
    處左轉，並不得占用來車道搶先左轉，且當時為天候晴、日
    間自然光線、路面乾燥、路面無缺陷、無障礙物、視距良好
    ，並無不能注意之情事，竟疏未注意，致撞及同向戊○○所
    騎乘之車牌號碼GXK-379號重型機車，造成戊○○受有右末
    端橈骨骨折、頭部損傷、右大拇指撕裂傷及雙膝、左肘、右
    手掌擦傷之傷害。因認被告乙○○涉犯刑法第284條第1項前
    段之過失傷害罪嫌等語。
二、按犯罪事實應依證據認定之，無證據不得認定犯罪事實；又
    不能證明被告犯罪者，應諭知無罪之判決，刑事訴訟法第15
    4條第2項、第301條第1項分別定有明文。次按刑事訴訟法第
    161條已於91年2月8日修正公布，其第1項規定：檢察官就被
    告犯罪事實，應負舉證責任，並指出證明之方法。因此，檢
    察官對於起訴之犯罪事實，應負提出證據及說服之實質舉證
    責任。倘其所提出之證據，不足為被告有罪之積極證明，或
    其指出證明之方法，無從說服法院以形成被告有罪之心證，
    基於無罪推定之原則，自應為被告無罪判決之諭知（最高法
    院92年台上字第128號判例要旨參照）。又認定不利於被告
    之事實，須依積極證據，苟積極證據不足為不利於被告事實
    之認定時，即應為有利於被告之認定，更不必有何有利之證
    據（最高法院30年上字第816號判例要旨參照）。
三、本件公訴意旨認被告乙○○涉犯過失傷害之罪嫌，無非係以
    下列證據為據：
（一）被告乙○○於警詢、偵查中之供詞。
（二）證人戊○○於警詢、偵查、本院審理中之證詞。
（三）道路交通事故現場圖、道路交通事故調查報告表（一）（
      二）各1份。
（五）現場、車損照片共8幀。
（六）財團法人羅許基金會羅東博愛醫院診斷證明書1份。
（七）臺灣省基宜區車輛行車事故鑑定委員會95年2月20日基宜
      鑑字第0955000481號函附鑑定意見書1份。
四、訊據被告乙○○固坦承伊有於上開時、地，駕駛車牌號碼L2
    -4832號自用小客車與證人戊○○所騎乘之車牌號碼GXK-379
    號重型機車發生撞擊，致戊○○受有上開傷害之事實（見警
    卷第1頁至第3頁、偵卷第7頁至第8頁、本院卷第26頁至第27
    頁）。而上開坦承之事實，業經證人戊○○於警詢、偵查、
    本院審理中證述明確（見警卷第6頁至第9頁、偵卷第7頁、
    本院卷第51頁至第55頁），並有道路交通事故現場圖1份、
    道路交通事故調查報告表（一）（二）1份、現場及車損照
    片8幀、財團法人羅許基金會羅東博愛醫院診斷證明書1份在
    卷可參（見警卷第10頁至第17頁），堪認屬實。惟被告堅詞
    否認有何過失傷害之犯行，辯稱：被告並無提前左轉之行為
    ，亦未占用由東往西之來車道，本件車禍係因戊○○騎乘機
    車超速行駛，且穿越雙黃線意圖超車占用來車道所造成，被
    告並無任何過失行為等語。
五、本案爭點：
（一）被告有無違反修正前道路交通安全規則第102條第1項第4
      款之規定，而搶先左轉？
（二）被告上開違規行為與戊○○所受傷害間有無相當因果關係
      ？
六、本院之判斷：
（一）爭點一：被告有無違反修正前道路交通安全規則第102條
      第1項第4款之規定，而搶先左轉？
   1、按汽車行駛至交岔路口，其左轉彎時，應距交岔路口30公
      尺前顯示方向燈或手勢，行至交岔路口中心處左轉，並不
      得占用來車道搶先左轉，修正前道路交通安全規則第102
      條第1項第4款定有明文。
   2、證人己○○即宜蘭縣警察局羅東分局警員於96年2月1日本
      院審理中證述：「當天據報到現場看到自用小客車與重型
      機車於284巷口撞到，我到時救護車已在場，我就進行測
      繪及照相。戊○○機車倒在284巷巷口。現場與我繪製的
      道路交通事故現場圖相同。我開提前轉彎的罰單是因為被
      告車輛有提前左轉，我現場舉發。現場機車、汽車我到時
      都沒有移動。我到現場時，被告在場，被告有說他要轉彎
      時，告訴人車子過來，就撞到。」等語（見本院卷第57頁
      至第58頁）。佐以證人丁○○於96年2月1日本院審理中證
      述：「車禍當時我在撞擊位置的對面車道，是在警卷第14
      頁上圖照片所示大藥局下的騎樓那一帶。…關於警察繪製
      的汽車、機車位置，是否就是我看到的情形，汽車位置沒
      有動，是正確的。我印象中機車有移動，因為機車擋在路
      中間。警卷第1張照片所示的車子就是被告的車子，為肇
      事後的情況，第2至4張照片是肇事後的情況，是被告車子
      左轉後，告訴人車子才從車陣中竄出來，兩車相撞位置還
      沒有進入巷子。」等語（見本院卷第58頁至第61頁）。證
      人甲○○於96年2月1日本院審理中證述：「車禍發生當時
      我車子停在警卷照片1所示藥局那邊，看到1輛車要左轉彎
      進巷子…。以被告提出的照片編號1（本院卷第72頁）柱
      子為基準的話，兩車相撞位置還沒有過柱子。…警製現場
      圖與我印象中的現場類似。」等語（見本院卷第62頁至第
      63頁）。可證於94年5月24日14時35分許，被告駕駛車牌
      號碼L2-4832號自用小客車，沿宜蘭縣羅東鎮○○路由西
      往東方向行駛，行經宜蘭縣羅東鎮○○路284巷巷口左轉
      彎，與證人戊○○所騎乘之車牌號碼GXK-379號重型機車
      發生撞擊後，車牌號碼L2-4832號自用小客車並未移動，
      核與道路交通事故現場圖1份、現場照片編號1、3、4、6
      所示位置相符（見警卷第11頁、第14頁至16頁）。
   2、復觀之道路交通事故現場圖1份、道路交通事故調查報告
      表（一）1份、現場及車損照片8幀（見警卷第11頁至第12
      頁、第14頁至第17頁），顯示本件車禍發生地點為無號誌
      交岔路口、有分向限制線之雙向二車道，機車車頭與自用
      小客車左前保險桿及左前車輪處發生碰撞，自用小客車尚
      未完成左轉，斜停在宜蘭縣羅東鎮○○路由東往西方向車
      道上，右側車頭距離該巷口右側1.4公尺，右側車尾距離
      該巷口右側4.1公尺，機車刮地痕長2.7公尺，起點在宜蘭
      縣羅東鎮○○路由東往西方向車道上，足認兩車碰撞地點
      應係在宜蘭縣羅東鎮○○路由東往西方向車道上。倘若該
      自用小客車於車禍發生時有遵守上開道路交通安全規則第
      102條第1項第4款規定，行駛至該無號誌交岔路口中心處
      左轉，且未占用來車道搶先左轉，則該自用小客車車頭縱
      尚未進入該284巷巷口內，自用小客車車身應已完成左轉
      ，而非處於尚未成左轉之狀態，故由上開跡證，可證被告
      於上開時、地，未遵守上開道路交通安全規則第102條第1
      項第4款規定，行駛至該無號誌交岔路口，未行至交岔路
      口中心處即占用來車道搶先左轉。
   3、而依道路交通事故調查報告表（一）（二）各1份（見警
      卷第12頁至第13頁），顯示本件車禍發生時天候晴、日間
      自然光線、路面乾燥、路面無缺陷、無障礙物、視距良好
      ，並無不能注意之情事，被告竟疏未注意遵守上開規定，
      自有違規之事實。
   4、綜上所述，被告於上開時、地，確疏未注意遵守上開規定
      ，而未行至上開無號誌交岔路口中心處即占用來車道搶先
      左轉。故被告仍以前詞辯稱：未搶先左轉等語，自不足採
      。
（二）爭點二：被告上開違規行為與戊○○所受傷害間有無相當
      因果關係？
   1、證人戊○○於94年10月1日警詢中證述：「肇事前我駕駛
      之車輛係沿公正路由西向東往公司行駛，當時我行駛於一
      般車道的右側。我與對方撞擊當時我係直行，見對方忽然
      左轉彎，來不及反應，便立即…往左側方閃躲，致於公正
      路284巷口處撞到對方車輛，我機車車頭撞擊對方左前輪
      處。」等語（見警卷第6頁至第9頁）；於95年1月10日偵
      查中證述：「94年5月24日14時許，我騎機車從羅東高中
      出發往公正路130號由西往東行駛，當時我的車速60、70
      公里，在公正路284巷巷口發生車禍，…對方跟我同向，
      我車速太快撞到對方車輛的左前輪。」等語（見偵卷第7
      頁）；於96年2月1日本院審理中證述：「當時我走公正路
      發現前面有1輛車突然左轉要彎進巷子，我來不及煞車就
      撞到。我原本要直行，後來看到被告車輛要左轉，所以不
      能直行會撞到，於是我就左轉。當時我係與乙○○的汽車
      同向，剛開始我在他車子的右後方，我要超車，所以往他
      車子左後方行駛，被告突然左轉，我才撞上。車禍發生當
      時我的車速約60、70公里。撞擊時我的機車是騎在對向車
      道，撞擊前即我還沒有發現被告車輛要左轉前，我的機車
      是騎在內側車道，我發現被告車輛要轉彎的時候，我的車
      輛在對向車道，車禍發生的地點是發生在公正路對向車道
      上。該路段不可超車。我機車前面撞到被告車輛的左前輪
      處。」等語（見本院卷第51頁至第55頁）。佐以證人丁○
      ○於95年3月21日偵查中證述：「告訴人機車本來在被告
      自小客車後方，後來告訴人機車從車縫中鑽出，從被告自
      小客車左方要超車，後來就撞上。」等語（見偵卷第第28
      頁至第29頁）；於96年2月1日本院審理中證述：「我看到
      被告車子要左轉，戊○○從被告車後約3、4輛車子位置竄
      出來，他應該是要超車，所以行駛在逆向車道上，他可能
      沒有看到前面，所以直接撞上去。」等語（見本院卷第59
      頁）。證人甲○○於96年2月1日本院審理中證述：「車禍
      發生當時我車子停在警卷照片1所示藥局那邊，看到1輛車
      要左轉彎進巷子，突然有1輛機車本來是在該轎車的右後
      方，看起來速度蠻快的，機車車頭一轉就切到轎車左後方
      ，變成行駛在逆向車道，並往前直行就撞上。」等語（見
      本院卷第62頁）。而本件車禍發生地點即宜蘭縣羅東鎮○
      ○路路段行車速度限40公里，且係劃有分向限制線之雙向
      二車道，此有道路交通事故現場圖1份、道路交通事故調
      查報告表（一）1份、照片1幀在卷可參（見警卷第11頁至
      第12頁、第14頁）。再承前述，被告駕駛車牌號碼L2-483
       2號自用小客車，係在宜蘭縣羅東鎮○○路由東往西方向
      車道上，與證人戊○○所騎乘之車牌號碼GXK-379號機車
      發生碰撞。可證證人戊○○騎乘機車行經無號誌之交岔路
      口，未減速慢行，作隨時停車之準備，猶以超過速限40公
      里之時速60、70公里速度超速行駛，且在劃有分向限制線
      之雙向二車道仍駛入來車之車道，欲在無號誌之交岔路口
      超車，復未注意車前狀況，隨時採取必要之安全措施，致
      未能發現被告駕駛之車牌號碼L2-4832號自用小客車在宜
      蘭縣羅東鎮○○路284巷之無號誌交岔路口搶先左轉，而
      不及採取閃避或煞停之措施，致撞及該自用小客車。
   2、按修正前道路交通安全規則第93條第1項第1款、第2款規
      定：「行車速度，依速限標誌或標線之規定，無速限標誌
      或標線者，應依下列規定：(1)行車時速不得超過50公里。
      但在未劃設車道線、行車分向線或分向限制線之道路，或
      設有快慢車道分隔線之慢車道，時速不得超過40公里。(2)
      行經設有彎道、坡路、狹路、狹橋、隧道、學校、醫院標
      誌之路段、道路施工路段、泥濘或積水道路、無號誌之交
      岔路口及其他人車擁擠處所，或因雨霧致視線不清或道路
      發生臨時障礙，均應減速慢行，作隨時停車之準備。」；
      第101條第1款規定：「汽車超車及讓車時，應依下列規定
      ：(1)行經彎道、陡坡、狹橋、隧道、交岔路口、鐵路平交
      道、道路修理地段、市區交通頻繁處所時，不得超車。」
      ；第97條第2款規定：「汽車在雙向二車道行駛時，在劃
      有分向限制線之路段，不得駛入來車之車道內。」；第94
      條第3項規定：「汽車行駛時，駕駛人應注意車前狀況及
      兩車併行之間隔，並隨時採取必要之安全措施。」而承前
      述，本件車禍發生時天候晴、日間自然光線、路面乾燥、
      路面無缺陷、無障礙物、視距良好，並無不能注意之情事
      ，證人戊○○竟疏未注意遵守上開規定，顯有嚴重過失。
   3、次按刑法上之過失，其過失行為與結果間，在客觀上有相
      當因果關係始得成立。所謂相當因果關係，係指依經驗法
      則，綜合行為當時所存在之一切事實，為客觀之事後審查
      ，認為在一般情形下，有此環境、有此行為之同一條件，
      均可發生同一之結果者，則該條件即為發生結果之相當條
      件，行為與結果即有相當之因果關係。反之，若在一般情
      形下，有此同一條件存在，而依客觀之審查，認為不必皆
      發生此結果者，則該條件與結果不相當，不過為偶然之事
      實而已，其行為與結果間即無相當因果關係（最高法院76
      年台上字第192號判例要旨參照）。承前所述，被告於94
      年5月24日14時35分許，駕駛車牌號碼L2-4832號自用小客
      車，在宜蘭縣羅東鎮○○路由東往西方向車道上，與證人
      戊○○所騎乘之車牌號碼GXK-379號重型機車發生撞擊，
      致證人戊○○受有上開傷害。而被告雖有上開搶先左轉之
      違規行為，然證人戊○○則有前述嚴重違規之過失行為，
      本院綜合雙方於車禍發生當時所存在之一切事實，為客觀
      之事後審查，認為縱使被告遵守上開道路交通安全規則之
      規定，行至交岔路口中心處左轉，且未占用來車道搶先左
      轉，然因證人戊○○之上開嚴重過失行為，仍無法避免本
      件車禍之發生，故被告搶先左轉之違規行為，與戊○○所
      受傷害間，自不具有相當因果關係。況經本院囑託臺灣省
      車輛行車故覆議鑑定委員會鑑定結果，亦同上開認定，此
      有該委員會96年3月26日府覆議字第0966200695號函附覆
      議意見書1份在卷可參（見本院卷第85頁至第87頁）。
   4、綜上所述，被告雖有上開搶先左轉之違規行為，然與戊○
      ○所受傷害間，不具有相當因果關係。故被告辯稱：本件
      係因戊○○違規行駛始造成車禍發生等語，堪以採信。
（三）綜上論證，被告雖有搶先左轉之違規行為，然與戊○○所
      受傷害間，不具有相當因果關係，核與過失傷害罪之構成
      要件不符，本件被告乙○○被訴過失傷害罪尚屬不能成立
      。
七、從而，本件檢察官所舉之上開證據，尚不足以證明被告乙○
    ○有刑法第284條第1項過失傷害罪之犯行。此外，復查無其
    他積極證據，足認被告乙○○有何過失傷害罪之犯行，依前
    揭法條規定及判例要旨，不能證明被告乙○○犯罪，自應為
    被告乙○○無罪之諭知。
八、據上論斷，應依刑事訴訟法第301條第1項，判決如主文。
本案經檢察官沈念祖到庭執行職務
中　　華　　民　　國　　96　　年　　4 　　月　　27　　日
                      刑事第四庭審判長法  官　謝佩玲
                                      法  官  辜漢忠
                                      法  官  蘇錦秀
以上正本證明與原本無異。
如不服本判決應於收受本判決後10日內向本院提出上訴書狀，其
未敘述上訴理由者，並得於提起上訴後10日內向本院補提理由書
狀(均須按他造當事人之人數附繕本)「切勿逕送上級法院」。
                                      書記官　葉瑩庭
中　　華　　民　　國　　96　　年　　4 　　月　　27　　日
